臺灣高等法院高雄分院刑事判決　　　　 94年度上訴字第616號
　　上　訴　人　臺灣高雄地方法院檢察署檢察官
　　被　　　告　甲○○
　　選任辯護人　侯重信　律師
上列上訴人因被告違反毒品害防制條例案件，不服臺灣高雄地方
法院93年度訴字第3417號中華民國94年4 月14日第一審判決（起
訴案號：臺灣高雄地方法院檢察署93年度偵字第22189 號），提
起上訴，本院判決如下：
    主  文
原判決撤銷。
甲○○販賣第三級毒品，未遂，處有期徒刑貳年拾月；扣案之淺
綠色藥丸參顆、裝有藥丸之小夾鏈袋壹個及NOKIA 行動電話壹支
（不包括SIM 卡），均沒收。
    事  實
一、甲○○於民國93年10月23日凌晨2時許，在高雄市苓雅區○
    ○○路63號的「EZ」PUB內，原以自行施用為目的，以新台
    幣（以下同）3,000 元之代價向一不詳姓名之男子購買搖頭
    丸10顆，惟該不詳姓名男子交付甲○○之10顆藥丸，其中之
    白色藥丸2 顆、橘色藥丸2 顆及茶色藥丸3 顆均為非屬管制
    藥品之Fluoxetine，淺綠色藥丸3 顆則含有第三級毒品愷他
    命、第四級毒品安定（二氮平，Diazepam）及苯巴比妥（
    Phenobarbital)成分。甲○○誤以為所購得係第二級毒品
    MDMA（俗稱搖頭丸）之藥丸10顆。嗣於93年11月1 日12時許
    ，在其高雄市○○區○○里○○街75巷11號住處，為賺取差
    額，販賣手中持有之藥丸10顆，利用網際網路，以「金髮古
    錐缺七辣」之暱稱登入一網情深聊天聯盟之網日戀情聊天室
    伺機尋找買主，此時，任職高雄市政府警察局左營分局之員
    警陳永士以「想要EK」暱稱登入該聊天室，未幾，甲○○竟
    基於營利之意圖，主動向暱稱『想要EK』之陳永士表示願意
    以3,500 元之價格販賣其主觀上認為係第二級毒品之MDMA之
    前揭10顆藥丸，並提供0000000000號行動電話為聯絡工具。
    嗣於翌（2）日 ，警方撥打前揭行動電話與甲○○相約在高
    雄市○○區○○路356 號「家樂福購物中心」前交易毒品，
    惟於尚未交付之際，甲○○見警方向前盤查，即將欲交付之
    裝有藥丸10顆之小夾鏈袋包裝丟在地上後逃逸，然由警隨即
    追捕到案，並扣得其所有欲出售之前揭10顆藥丸（放於小夾
    鏈袋，內有白色藥丸2 顆、橘色藥丸2 顆及茶色藥丸3 顆，
    成分均為非屬管制藥品之Fluoxetine，淺綠色藥丸3 顆則含
    第三級毒品愷他命、第四級毒品安定及苯巴比妥成分）及其
    所有販毒聯絡用之NOKIA 廠牌行動電話1 支（含0000000000
    號行動電話門號晶片1 片）。
二、案經高雄市政府警察局左營分局報告台灣高雄地方法院檢察
    署檢察官偵查起訴。
    理  由
壹、程序方面：
    被告之辯護人爭執被告之警訊筆錄與事實有出入，應無證據
    能力等語。惟按刑事訴訟法第156 條第1 項規定：「被告之
    自白，非出於強暴、脅迫、利誘、詐欺、疲勞訊問、違法羈
    押或其他不正之方法，且與事實相符者，得為證據」。經查
    ：
    本件被告並未爭執取供過程有何強暴、脅迫或其他不正方法
    為之之情形，又被告就確有販賣毒品一節於警、偵、審均坦
    承不諱，而本件警訊錄音帶亦業經原審當庭勘驗（參原審勘
    驗筆錄），其自白之任意性應堪認定，且自形式上觀之，均
    係出於被告真意所為，並無顯與事實不符之處。又如被告之
    前後供述不同，則法院自得以證據法則，排除其與事實不符
    或不可信之部分，此為法院取捨證據法理上之當然結果。斷
    不能謂被告之自白均無證據能力，先此敘明。
貳、實體方面：
一、訊據被告甲○○固坦承有於一網情深聊天聯盟之網日戀情聊
    天室裏以『金髮古錐缺七辣』向暱稱『想要EK』表示有以3,
    500 元之代價販賣搖頭丸10顆，惟辯稱：我本無販賣毒品之
    犯意，係員警利用「陷害教唆」之方式引誘我犯罪，以此等
    方法取得之證據，有違公平正義、違反人權保障，不具有證
    據能力云云。
二、惟按所謂「陷害教唆」，係指行為人原不具犯罪之故意，純
    因司法警察之設計教唆，始萌生犯意，進而實施犯罪構成要
    件之行為者而言。申言之，因「陷害教唆」係司法警察以引
    誘或教唆犯罪之不正當手段，使原無犯罪故意之人因而萌生
    犯意而實施犯罪，再進而蒐集其犯罪之證據或予以逮捕偵辦
    ；縱其目的係在於查緝犯罪，但其手段顯然違反憲法對於基
    本人權之保障，且已逾越偵查犯罪之必要程度，對於公共利
    益之維護並無意義，其因此等違反法定程序所取得之證據資
    料，不具有證據能力。又「陷害教唆」與警方對於原已具有
    犯罪故意並已實施犯罪行為之人，即與所謂「釣魚」，指對
    原已犯罪或具有犯罪故意之人以設計引誘之方式，迎合其要
    求使其暴露犯罪事證，再加以逮捕或偵辦之情形，或學理上
    所謂「提供機會型陷害教唆」，其犯意並非警察所創造，警
    察僅係提供機會加以誘捕之情形有別。因後者之情形純屬偵
    查犯罪技巧之範疇，並未違反憲法對於基本人權之保障，且
    於公共利益之維護有其必要性存在，故依此方式所蒐集之證
    據資料，原則上非無證據能力（最高法院92年台上字4558號
    、94年台上字第2237號判決意旨參照）。
三、經查：
（一）本件被告甲○○坦承確曾以『金髮古錐缺七辣』之暱稱登
      入前揭網日戀情聊天室，稱：「『金髮古錐缺七辣』的ID
      身份就我本人」，並供稱聊天室發表「想要買嗎？」、「
      我這邊有」等語者確為其所為（93年11月2 日警訊筆錄）
      。被告甲○○於登入聊天室後，見以『想要E K 』暱稱上
      網之員警陳永士登入該聊天室後，即主動對『想要EK』表
      示：「想要買嗎？」、「我這邊有。」，『想要EK』回稱
      ：「室喔？」。被告甲○○則更進一步再說：「妳有想要
      嗎？」、「要的話可以密我」。『想要EK』暱稱之陳永士
      則說：「你有啥」。被告甲○○則回以：「69‧f4‧jojo
      。石」（被告甲○○於警訊時表示那是刻在搖頭丸上面的
      圖案，「石」是表示鑽石圖案），並又接著問『想要EK』
      ：「要嗎？」。『想要EK』問：「怎麼邁阿」，被告甲○
      ○又回稱：「要嗎」、「要的話可以打給我」、「000000
      0000阿成，妳呢」，經『想要EK』回答：「好阿」，並詢
      問：「價錢怎麼算阿」，被告甲○○則回答：「看妳要買
      幾個」、「我就開給妳」，之後2 人即以10個搖頭丸3,50
      0 元之價格成交，並約定以行動電話再連絡交貨時間地點
      等情，有卷附之一網情深聊天聯盟網日戀情聊天室『金髮
      古錐缺七辣』及『想要EK』間之聊天網頁共15頁可稽。且
      據被告甲○○於93年11月2 日警訊時供稱：「10月23日凌
      晨2 時左右，我是自己去高雄市苓雅區○○○路63號的「
      EAZY PUB」跳舞。當天是買進搖頭丸10顆。」、「是我主
      動發言詢問的。」等語，並供稱：是我主動發言詢問「想
      要買嗎？」、「當時我攜帶毒品到家樂福前面等候時，買
      家有打我的行動電話跟我確認；然後警方就過來對我表明
      身分對我盤查，我就把1 包搖頭丸丟在地上，然後拔腿就
      跑；但還是被警方追捕到案。」等語，核與扣案之毒品10
      顆及卷附和信電訊股份有限公司檢附0000000000號行動電
      話持機人確為被告甲○○均相符合。被告甲○○確於93年
      11月1 日2 時15分許登上網日戀情聊天室，以『金髮古錐
      缺七辣』暱稱上網，並以3,500 元之代價販賣主觀上認為
      係搖頭丸之毒品10顆予『想要EK』之員警陳永士，嗣約定
      翌日於「家樂福購物中心」前交付，經警方向前盤查時，
      即將該裝有10顆藥丸之小包裝丟在地上後逃逸等情，應可
      堪認定。
（二）被告之辯護人雖堅稱警員陳永士以『想要EK』為暱稱，目
      的在查緝毒品，檢察官稱員警之目的係在搖頭族打成一片
      ，與工作性質不合，難以採信，並稱被告因未曾見過此暱
      稱而產生好奇，乃詢問：「想要買嗎？」，然後萌生販賣
      之意思，而掉入員警之陷阱，並稱被告甲○○於警訊時稱
      係因家境問題始販賣毒品等語，係員警誘導詢問之結果，
      不足以採為證據云云。惟觀之現今犯罪態樣及手法凌瑯滿
      目、千變萬化，尤其藉由網路犯罪之現象非但如雨後春筍
      般滋生，更因網路之無線性及隱匿性，加上行政資源之有
      限性，造成員警在犯罪之查緝益加困難。網路犯罪隨時隨
      地於網際間發生，犯罪經常經由秘密聊天室等各種掩飾手
      法而發生，網路警察斷不可能上網等候犯罪呈現眼前或等
      待有人檢舉始開始查緝犯罪。為使有效蒐集網路犯罪資訊
      ，必要時，員警必須深入特定類型之犯罪網站或族群，了
      解網路犯罪生態。本件員警陳永士以『想要EK』之暱稱登
      入聊天室，無非為能引起搖頭族之注意，與搖頭族之間有
      共同的語言，藉此可了解搖頭族之生態及活動情形。此由
      證人即員警陳永士原審結證稱：「（你使用『想要EK』這
      個稱呼是否有想要讓別人一看就覺得你想要買搖頭丸和K
      他命？）我沒有這個意思，我只是想要和搖頭族打成一片
      ，因為他們對EK可能會有認同感」、「（在對話過程你有
      無先表示你要買搖頭丸的意思？）沒有。」、「（為何後
      來你會打電話約被告出來？）是被告主動向我表示『想要
      買嗎』、『我這邊有』，所以我們才會用誘捕的方式約他
      出來。」等語（見原審卷第108 頁），可知證人陳永士主
      觀上並無向被告表達購買搖頭丸、愷他命之意思。且一般
      人上網至聊天室聊天，多以暱稱為之，而上網之暱稱可謂
      五花八門、千奇百怪，客觀上，一般上網聊天之人如非有
      販賣之主觀犯意，尚不致看到『想要EK』之暱稱，即馬上
      且主動地問：「想要買嗎？」、「我這邊有」等語，且販
      賣毒品係嚴重觸犯刑罰之行為，一般人如非本有販賣之意
      圖，尚不致因為好奇而以身試法。再者，觀之被告與『想
      要EK』聊天內容，均以被告數度積極詢問「你想要嗎」、
      「我這邊有」、「要的話可以密我」，並主動提供行動電
      話號碼，並表示「要的話可以打給我」等語，可見被告稱
      是因自看到那個暱稱，覺得好奇，才會想要去問他等語，
      與其聊天內容中想要販賣毒品之積極態度，並不吻合，被
      告甲○○所辯，尚不足採。
（三）雖被告之辯護人於原審提出被告甲○○之母親王明月土地
      、房屋登記謄本及郵局存摺，顯示被告於警訊所稱因為無
      法提供母親舒適生活費用才販賣等語，係出於警方誘導，
      與事實不符等語。惟所提出被告母親王明月之土地、房屋
      登記謄本及郵局存摺，至多僅能顯示被告母親王明月並非
      陷入生活之困境，並無法說明被告平常之花費習慣如何，
      其薪資是否足以支持其生活開銷，縱使被告母親之生活尚
      無庸被告支助，惟被告為賺取差額，供自己所需之生活費
      用，亦非全無可能。因此，前開所示之房地登記謄本及存
      摺尚不足以作為被告有利之認定。
（四）被告為警查獲時，丟棄在地上之10顆藥丸，經送高雄醫學
      大學附設中和紀念醫院檢驗結果，其中白色2 顆、橘色2
      顆、茶色3 顆，均呈西藥成分陽性反應，均不屬管制藥品
      ，有該院93年11月30日之報告編號0000-000、0000-000、
      0000-000檢驗報告各1 份在偵查卷第18頁至第20頁足憑；
      送驗之10顆藥丸中，其中僅淺綠色藥丸3 顆含有愷他命（
      第三級毒品）、Diazepam安定（二氮平）、Phenobarbita
      -l苯巴比妥之第四級毒品之成分，有該院93年11月30日之
      報告編號0000-000號之檢驗報告附於偵查卷第21頁可稽，
      可見被告實際販賣者為第三級、第四級之毒品。
（五）被告以3,000 元之價格販入上開10顆藥丸，欲以3,500 元
      之價格販賣給暱稱『想要EK』者，可見被告為賺取中間之
      差價500 元而販賣毒品，其有基於營利之意圖販賣扣案之
      毒品甚明。又被告於一網情深聯天聯盟網日戀情聊天室販
      賣前開毒品，並持之前往「家樂福購物中心」前準備交付
      ，其販賣即屬開始著手實行，惟因警方前往盤查，被告即
      將裝有毒品之夾鏈袋小包裝丟在地上後逃逸，嗣為警追捕
      ，是其販賣毒品之行為尚未完成，仍屬未遂之階段。
（六）綜上所述，足見被告事後所辯，顯係卸責之詞，不足採信
      。本件事證明確，被告販賣第三級、第四級毒品犯行，堪
      以認定。
四、按愷他命係毒品危害防制條例第2條第2項第3款所列第三級
    毒品，Diazepam安定（二氮平）、Phenobarbital 苯巴比妥
    係毒品危害防制條例第2 條第2 項第4 款所列之第四級毒品
    。本件被告甲○○主觀上認為其所販賣者為含有MDMA之第二
    級毒品藥丸10顆，惟據高雄醫學大學附設中和紀念醫院93年
    11月30日之檢驗報告，報告編號0000-000、0000-000、0000
    -000、0000-000號之檢驗結果顯示，送驗之10顆藥丸中，其
    中僅淺綠色藥丸3 顆含有愷他命、安定（二氮平）、苯巴比
    妥之第四級毒品之成分（參偵查卷第18頁至21頁），即被告
    實際販賣者為第三級、第四級之毒品。依據刑罰責任論之主
    觀主義思潮，首重行為人之主觀認識，惟事實上所犯之他罪
    有利於行為人時，則例外依該他罪處斷，因此犯罪之事實與
    犯人所知有異者，依「所犯重於犯人所知或相等者，從其所
    知；所犯輕於犯人所知者，從其所犯」之法理（最高法院92
    年度台上字第1263號、79年度台上字第3624號判決可參照）
    ，本件自應適用行為人事實上所犯之罪論之。核被告甲○○
    販賣上開10顆藥丸含有第三級毒品愷他命及第四級毒品安定
    （二氮平）、苯巴比妥給暱稱『想要EK』者，因被警查獲而
    未遂，核被告所為，係犯毒品危害防制條例第4 條第6 項、
    第3 項之販賣第三級毒品未遂罪及同條第6 項、第4 項之販
    賣第四級毒品未遂罪，被告係以一販賣行為觸犯2 罪名，依
    刑法第55條想像競合之規定，應從一重之販賣第三級毒品未
    遂罪處斷。公訴人對於被告所販賣之毒品亦有第四級毒品成
    分，疏未於事實欄明確記載，亦未於理由欄內加以論述，又
    漏未論以販賣第四級毒品未遂罪，然想像競合犯，為裁判上
    一罪，公訴人對此雖漏未起訴，然為起訴效力所及，本院對
    此自得一併加以審判。又公訴人認被告販賣第三級毒品未遂
    罪，卻引用毒品危害防制條例第4 條第3 項、第4 項，亦有
    所錯誤，核此敘明。被告基於牟利之意圖，於一網情深聯天
    聯盟網日戀情聊天室販賣前開第三級、第四級毒品，並持之
    前往「家樂福購物中心」前準備交付，其販賣即屬開始著手
    實行，惟因警方前往盤查，被告甲○○即將裝有毒品之夾鏈
    袋小包裝丟在地上後逃逸，嗣為警追捕，是其販賣行為仍屬
    未遂，係未遂犯，爰依刑法第26條前段之規定，減輕其刑。
五、原審以本件被告甲○○係基於員警利用「陷害教唆」之方式
    ，誘使被告甲○○產生販賣毒品之犯意，其手段違反憲法對
    於基本人權之保障，並逾越查緝犯罪之必要程度，認以違反
    法定程序所取得之證據資料，不具證據能力，不得執以認定
    被告有販賣未遂犯行之依據，而為被告無罪之諭知，尚有未
    洽。檢察官上訴意旨，以本件經查員警陳永士以暱稱『想要
    EK』進入聊天室，被告原具有販賣之意圖，主動表示其有毒
    品並詢問是否要買，顯並非基於所謂員警之陷害教唆而萌生
    犯意，與所謂「陷害教唆」不同為由，指摘原判決不當，為
    有理由，自應由本院將原判決予以撤銷改判。爰審酌被告甲
    ○○曾有毒品前科，然未曾販賣過毒品，本次販賣毒品之數
    量不多，且未遂等一切情狀，量處有期徒刑2 年10月。扣案
    之藥丸其中具有管制藥品成分之愷他命、安定（二氮平）、
    苯巴比妥毒品淺綠色藥丸3 顆、裝有藥丸之小夾鏈袋包裝1
    個、及扣案之NOKIA 行動電話（其內SIM 卡非被告所有，其
    所有權應屬電訊公司所有，故不得宣告沒收），均為被告所
    有，且為供被告犯罪所用之物，均應依毒品危害防制條例第
    19條第1 項規定，宣告沒收之。至於其他扣案之白色2 顆、
    橘色2 顆、茶色3 顆，均呈西藥成分陽性反應，均不屬管制
    藥品，故不得宣告沒收，併此敘明。公訴人請求就扣案含第
    三級毒品愷他命淺綠色藥丸3 顆，宣告沒收銷毀之，其餘扣
    案物請予宣告沒收云云；然淺綠色藥丸3 顆係屬第三級、第
    四級毒品，不得依毒品危害防制條例第18條第1 項規定宣告
    沒收銷毀之，其餘7 顆藥丸，並非管制藥品，故依法不得宣
    告沒收，而行動電話之SIM 卡非被告所有，故依法亦不得宣
    告沒收，公訴人於此似有誤會，又此敘明。
據上論斷應依刑事訴訟法第369 條第1 項前段、第364 條、第
299 條第1 項前段、毒品危害防制條例第4 條第6 項、第3 項、
第4 項、第19條第1 項，刑法第11條前段、第55條、第26條前段
，判決如主文。
本案經檢察官林應華到庭執行職務。
中　　華　　民　　國　　94　　年　　6 　　月　　28　　日
                  刑事第二庭    審判長法  官  林正雄
                                      法  官  陳啟造
                                      法  官  黃壽燕
以上正本證明與原本無異。
如不服本判決應於收受本判決後10日內向本院提出上訴書狀，其
未敘述上訴理由者，並得於提起上訴後10日內向本院補提理由書
狀（均須按他造當事人之人數附繕本）「切勿逕送上級法院」。
中　　華　　民　　國　　94　　年　　6 　　月　　28　　日
　　　　　　　　　　　　　　　　　　　　　書記官  黃一秋
附錄本件判決論罪科刑法條：
毒品危害防制條例第4條
  製造、運輸、販賣第一級毒品者，處死刑或無期徒刑；處無期
  徒刑者，得併科新臺幣1,000萬元以下罰金。
  製造、運輸、販賣第二級毒品者，處無期徒刑或 7 年以上有期
  徒刑，得併科新臺幣700 萬元以下罰金。
  製造、運輸、販賣第三級毒品者，處 5 年以上有期徒刑，得併
  科新臺幣500 萬元以下罰金。
  製造、運輸、販賣第四級毒品者，處 3 年以上 10 年以下有期
  徒刑，得併科新臺幣300萬元以下罰金。
  製造、運輸、販賣專供製造或施用毒品之器具者，處 1 年以上
  7 年以下有期徒刑，得併科新臺幣100 萬元以下罰金。
  前五項之未遂犯罰之。
